臺灣板橋地方法院刑事判決　　　　　　　 96年度訴字第205號
公　訴　人　臺灣板橋地方法院檢察署檢察官
被　　　告　甲○○
上列被告因違反毒品危害防制條例案件，經檢察官提起公訴（九
十五年度毒偵字第七四四九號）及移送併案審判（九十五年度毒
偵字第八一○二號），於被告為有罪之陳述後，本院合議庭裁定
由受命法官獨任依簡式審判程序審理，茲判決如下：
    主  文
甲○○施用第一級毒品，累犯，處有期徒刑壹年。
扣案如附表所示之物均沒收。
    事  實
一、甲○○前因違反肅清煙毒條例案件，經臺灣高等法院以八十
    二年度上訴字第六六四九號判處有期徒刑三年確定；又因違
    反麻醉藥品管理條例案件，經臺灣臺北地方法院以八十三年
    度易字第二○○六號判處有期徒刑四月確定，經與上開宣示
    之有期徒刑三年合併定應執行刑為三年二月，於民國八十六
    年八月十二日因假釋期滿未經撤銷而視為執行完畢（此部分
    於本件不構成累犯）。復因施用毒品違反毒品危害防制條例
    ，經檢察官送勒戒處所觀察、勒戒後，因認有繼續施用毒品
    之傾向，再送戒治處所施以強制戒治，於八十七年十二月二
    十二日因停止戒治而釋放，嗣於八十八年七月二十日因強制
    戒治期滿未經撤銷停止戒治而視為執行完畢，並由臺灣板橋
    地方法院檢察署檢察官以八十八年度戒毒偵字第一號為不起
    訴處分確定。又因竊盜案件，經本院以八十九年度易字第八
    四八號判處有期徒刑五月確定；另同因施用毒品違反毒品危
    害防制條例案件，經檢察官提起公訴並送戒治處所施以強制
    戒治；公訴部分經本院以八十九年度訴字第五二九號判處有
    期徒刑十月確定，經與上開有期徒刑五月合併定應執行刑為
    一年二月，於九十一年一月九日執行完畢；強制戒治部分則
    於八十九年十二月一日因停止戒治而釋放，嗣於九十年二月
    十七日因強制戒治期滿未經撤銷停止戒治而視為執行完畢。
    再因施用毒品違反毒品危害防制條例案件，經檢察官提起公
    訴並送戒治處所施以強制戒治，公訴部分經本院以九十二年
    度訴緝字第一四○號判處有期徒刑十一月確定，強制戒治部
    分則於九十三年一月九日因毒品危害防制條例修正施行刪除
    二犯以上強制戒治之規定而釋放；另又因竊盜案件，經本院
    以九十一年度板簡字第一二三二號判處有期徒刑六月確定，
    經與上開宣示之有期徒刑十一月合併定應執行刑為一年三月
    ，甫於九十四年三月二十三日因假釋期滿未經撤銷而視為執
    行完畢。
二、甲○○基於施用第一級毒品之犯意，於九十五年九月十四十
    九時許，在位於臺北縣板橋市○○○路之介壽公園廁所內，
    以使用針筒注射之方式，施用第一級毒品海洛因乙次；又於
    同年十一月二十一日十九時許，在其當時位於臺北縣板橋市
    ○○路一五四巷三一號二樓之住處內，以相同之方式施用第
    一級毒品海洛因乙次。
三、嗣先後於下列時地為警查獲：
  (一)於九十五年九月十五日十一時十分許，為警依毒品危害防制
    條例之規定通知到場採集尿液囑託鑑定後，發覺其尿液檢體
    呈嗎啡陽性反應而查獲。
  (二)於九十五年十一月二十三日二十二時十分許，為警在臺北縣
    板橋市○○路一五四巷三十一號二樓查獲，並扣得如附表所
    示之物。
四、案經臺北市政府警察局中山分局、臺北縣政府警察局板橋分
    局移送臺灣板橋地方法院檢察署檢察官偵查起訴及移送併案
    審判。
    理  由
一、犯罪事實之認定：
  (一)上揭犯罪事實，業據被告甲○○自白不諱，而其兩度經警採
    集尿液囑託鑑定結果，均呈嗎啡（即海洛因進入人體後之代
    謝物）陽性反應，有臺灣檢驗科技股份有限公司出具之濫用
    藥物尿液檢驗報告二份及姓名代碼對照表二份附卷可稽，復
    有扣案如附表所示之物可為佐據，堪信其前開自白應與事實
    相符。
  (二)又被告前因施用毒品違反毒品危害防制條例案件，經檢察官
    送勒戒處所觀察、勒戒後，因認有繼續施用毒品之傾向，再
    送戒治處所施以強制戒治，於八十七年十二月二十二日因停
    止戒治而釋放，嗣於八十八年七月二十日因強制戒治期滿未
    經撤銷停止戒治而視為執行完畢，並由臺灣板橋地方法院檢
    察署檢察官以八十八年度戒毒偵字第一號為不起訴處分確定
    ；又同因施用毒品違反毒品危害防制條例案件，經檢察官提
    起公訴並送戒治處所施以強制戒治，強制戒治部分於八十九
    年十二月一日因停止戒治而釋放，嗣於九十年二月十七日因
    強制戒治期滿未經撤銷停止戒治而視為執行完畢，公訴部分
    則經本院以八十九年度訴字第五二九號判處有期徒刑十月確
    定，經與另案所宣示之有期徒刑五月合併定應執行刑為一年
    二月，於九十一年一月九日執行完畢；再因施用毒品違反毒
    品危害防制條例案件，經檢察官提起公訴並送戒治處所施以
    強制戒治，強制戒治部分於九十三年一月九日因毒品危害防
    制條例修正施行刪除二犯以上強制戒治之規定而釋放，公訴
    部分則經本院以九十二年度訴緝字第一四○號判處有期徒刑
    十一月確定，並與另案宣示之有期徒刑六月合併定應執行刑
    為一年三月，於九十四年三月二十三日因假釋期滿未經撤銷
    而視為執行完畢，此亦有臺灣高等法院被告前案紀錄表及上
    開不起訴處分書在卷可稽。
  (三)是以本件事證明確，被告於強制戒治執行完畢釋放後五年後
    三犯以上（自八十八年七月二十日強制戒治期滿執行完畢之
    日起算）及五年內三犯（自九十年二月十七日因強制戒治期
    滿執行完畢之日起算）施用海洛因之行為，堪為認定，應予
    依法論科。
二、論罪科刑之法律適用：
  (一)起訴合法要件部分：按九十二年七月九日新修正之毒品危害
    防制條例刪除二犯及三犯之規定，一改修法前繁雜之處遇程
    序，僅將施用毒品者簡化區分為初犯、再犯，並認施用毒品
    者係屬病患性犯人，以觀察、勒戒戒除其身癮，並以強制戒
    治去除其心癮。經觀察、勒戒或強制戒治執行完畢釋放後，
    若係五年後再犯該條例第十條施用毒品罪者，與同條例第二
    十條第一項、第二項關於「初犯」之處理方式相同，檢察官
    應先聲請法院裁定令被告入勒戒處所觀察、勒戒，並視有無
    繼續施用毒品傾向，決定應予釋放、為不起訴之處分，或應
    聲請法院裁定令入勒戒處所強制戒治；若係五年內「再犯」
    同條例第十條施用毒品罪者，依同條例第二十三條第二項規
    定，檢察官則應依法追訴。觀諸該條例第二十條第三項之修
    正理由：「觀察、勒戒或強制戒治五年後再犯者，顯見前所
    實施之觀察、勒戒或強制戒治已足以遮斷其施用毒品之癮，
    為期自新及協助其戒除毒癮，對此五年後再犯者，爰明定仍
    適用初犯之規定，先經觀察、勒戒、強制戒治之程序。」，
    及同條例第二十三條第二項之修正理由：「為配合簡化施用
    毒品犯之刑事處遇程序，並鑑於經觀察、勒戒或強制戒治執
    行完畢釋放後五年內再犯者，其再犯率甚高，原據以實施之
    觀察、勒戒及強制戒治既已無法收其實效，自應施以刑事處
    遇。」。則顯然如施用毒品者係前經觀察、勒戒或強制戒治
    等治療程序執行完畢五年後，始再施用毒品之「初犯」，因
    前所執行之觀察、勒戒或強制戒治已足收戒除毒癮之效，自
    應重新執行觀察、勒戒或強制戒治等治療程序，並於治療程
    序執行完畢後，由檢察官為不起訴處分，毋庸對之追訴處罰
    ；反之，在「再犯」之情形，因其先前所為治療程序顯未能
    收戒斷毒癮之效，且考量施用毒品者之再犯率偏高，乃簡化
    其刑事處遇程序，而逕予追訴處罰，不再施以治療程序。參
    酌上開立法理由，修正毒品危害防制條例就施用毒品者，祇
    於「初犯」及「五年後再犯」二種情形，有其追訴條件之限
    制，即須於初犯經觀察、勒戒或強制戒治釋放後，五年內均
    無施用毒品之行為，始能認其前所實施之觀察、勒戒或強制
    戒治已足遮斷毒癮，而得於五年後再犯時，再予適用初犯之
    規定，重行觀察、勒戒等程序。倘五年內已經再犯，被依法
    追訴處罰，縱其第三次（或第三次以上）施用毒品之時間在
    初犯釋放五年以後，即與「五年後再犯」之情形有別，且因
    已於「五年內再犯」，顯見其再犯率甚高，原實施觀察、勒
    戒或強制戒治，已無法收其實效，而無五年戒斷期之存在，
    自無再經觀察、勒戒及強制戒治之必要，應由檢察官逕行起
    訴，始符新法修正之本旨。被告甲○○於強制戒治執行完畢
    釋放後「五年後三犯以上」及「五年後三犯」本件施用海洛
    因之行為，與毒品危害防制條例第二十條第三項之規定僅得
    適用於「五年後再犯」之情形不合，自應逕予訴追，而無庸
    再由檢察官聲請法院裁定令入勒戒所觀察、勒戒。至於其第
    三度受強制戒治之執行，而在九十三年一月九日因毒品危害
    防制條例修正施行刪除二犯以上強制戒治之規定而釋放之部
    分，係因嗣後法律之修正而為釋放，並非因執行完畢而釋放
    ，核與毒品危害防制條例第二十條第三項之規定不符，自無
    從資為計算被告施用毒品犯次之基準，先予敘明。
  (二)論罪法條部分及罪數部分：
    1.按海洛因為毒品危害防制條例第二條第二項第一款所定之
      第一級毒品，核被告所為，係犯同條例第十條第一項之施
      用第一級毒品罪。
    2.其施用前後持有海洛因之低度行為均為施用之高度行為所
      吸收，不另論罪。
    3.按行為人於一段時日內多次施用毒品之行為，在九十五年
      七月一日修正施行之刑法尚未刪除第五十六條連續犯規定
      前，司法實務上均係依連續犯規定處斷，然因司法實務過
      度擴大連續犯之適用範圍，迭遭批評，立法者乃於九十四
      年一月七日修正刑法時刪除原第五十六條之規定。然此並
      非意味自此對於此等「使用較多時間及行為而為犯罪」之
      行為類型，即一概依其自然上行為之個數而論其罪數，將
      刑法理論原即認法律上應評價為「行為單數」之類型摒棄
      ，而係應回歸刑法學中有關「罪數論」之理論，於事實認
      定後就具體內容論其罪數，此由修正前刑法第五十六條刪
      除前，我國實務亦採行刑法原理上之「繼續犯」、「接續
      犯」等法無明文之包括一罪概念而為適用之情形即明。次
      按「集合犯」是指立法者在系爭構成要件所描述、所預設
      之該當行為，本身就具有不斷反覆實施之特性，所以反覆
      實施行為被總括地當成或擬制為一個構成要件行為（參林
      鈺雄著「新刑法總則」，九十五年九月初版第一刷，第五
      百五十七頁、第五百五十八頁）。而毒品危害防制條例就
      施用毒品之犯罪，除於第十條設有處罰規定外，並於同條
      例第二十條、第二十一條定有施予觀察勒戒、強制戒治之
      保安處分或自行請求治療之規定，並以此為起訴合法要件
      （參同條例第二十三條），其中觀察勒戒並明定以「有無
      繼續施用傾向」作為決定為執行完畢釋放或令入戒治處所
      施以強制戒治之標準；再參諸九十二年七月九日修正毒品
      危害防制條例刪除二犯及三犯之規定，一改修法前繁雜之
      處遇程序，僅將施用毒品者簡化區分為初犯、再犯，其修
      法理由亦明示此等修正係因認施用毒品者係屬病患性犯人
      ，乃以觀察、勒戒戒除其身癮，並以強制戒治去除其心癮
      之故。是由上述體系解釋及立法解釋，足認立法者於制定
      毒品危害防制條例訂定施用毒品罪名時，即係基於吸毒成
      習之基本認識，認反覆成習之施用行為才是構成要件違反
      之典型與常態，單一次之施毒行為反屬例外，而其侵害之
      法益亦屬同一，故其性質上應列入構成要件行為單數之「
      集合犯」中之「習慣犯」類型，將其評價為一罪，對法益
      已足以充分保護。反之，如無視於此種犯罪類型成習反覆
      實施之特性，而對行為人個別施用行為於刑法上逐一評價
      並分別論處罪刑，將造成行為人之罪責完全取決於其行為
      遭查獲次數，而忽略評價其反覆實施之本質之結果，對於
      刑罰制裁之公平性實有欠妥，並有使行為人承受過度且顯
      不相當刑罰之疑慮，其不當之處至為顯然。綜上所述，對
      於一定期間內多次施用毒品之行為，於事實認定上如確認
      具體案件中之施用毒品行為不存在特別情況（例如行為人
      施用毒品後因案受執行致人身自由受拘束，此期間內客觀
      上無施用毒品之可能，則其於執行完畢釋放後之施用毒品
      行為，自無再與執行前之施用毒品行為以集合犯論處之餘
      地）而未能排除成習特性者，即應依立法者在施用毒品犯
      罪整體構成要件所預設，以集合犯論之，就其多次施用毒
      品之行為評價為一罪。此於刑法修正後，實務上雖仍無一
      致之見解，惟本院基於前揭法律上之確信，依憲法第八十
      條所課與法官應依法律獨立審判之義務，採行上述見解，
      並於本案適用之。查施用毒品之人多有習慣性賡續施用之
      情形，鮮有僅施用乙次即為戒除之情況，此為本院職務上
      已知之事實；而被告係因受友人影響而無法戒除施用習慣
      ，方為本件兩次施用海洛因之犯行，此經被告於本院審理
      中供陳甚明，依卷存事證復無可資認定此期間內施用毒品
      之行為有何基於成習中斷後另行萌生之不同犯意之特別情
      形，是以其多次施用之事實參以施用毒品之人多有習慣性
      賡續施用之情形，足認被告於上述時間內兩度施用毒品之
      行為係屬具有成習特性之行為，屬集合犯之包括一罪，於
      訴訟上即為實質上一罪，應論以一罪為己足，無庸就其每
      一次施用毒品行為均論以乙罪。
    4.又公訴意旨雖未敘及被告於九十五年十一月二十一日施用
      第一級毒品之犯行，惟此與經起訴論科之部分既有實質上
      一罪之關係，仍為起訴效力所及，本院自應依法併為審理
      。
  (三)刑之加重部分：被告前因竊盜案件，經本院以八十九年度易
    字第八四八號判處有期徒刑五月確定，另同因施用毒品違反
    毒品危害防制條例案件，經本院以八十九年度訴字第五二九
    號判處有期徒刑十月確定，經與上開有期徒刑五月合併定應
    執行刑為一年二月，於九十一年一月九日執行完畢；又因施
    用毒品違反毒品危害防制條例案件，經本院以九十二年度訴
    緝字第一四○號判處有期徒刑十一月確定，另因竊盜案件，
    經本院以九十一年度板簡字第一二三二號判處有期徒刑六月
    確定，經與上開宣示之有期徒刑十一月合併定應執行刑為一
    年三月，甫於九十四年三月二十三日因假釋期滿未經撤銷而
    視為執行完畢，此有臺灣高等法院被告前案紀錄表附卷足參
    ，其於有期徒刑執行完畢後五年以內以故意再犯本件最重本
    刑為有期徒刑以上之罪，為累犯，應依刑法第四十七條第一
    項之規定加重其刑。
  (四)量刑部分：爰審酌被告有前述犯罪及施用毒品遭查獲之紀錄
    ，有臺灣高等法院被告前案紀錄表附卷足據，素行不佳，且
    前已因強制戒治執行完畢而經不起訴處分，業受毒品危害防
    制條例對施用毒品人之寬典，竟仍一再吸食，顯見並無悔意
    ，惡性非淺，而其施用毒品實為戕害自身健康之犯罪，於他
    人固無明顯重大危害，然對社會善良風氣已足生不良影響，
    並斟酌其施用之次數，及其於偵審中俱能坦認犯行，犯罪後
    之態度尚稱良好等一切情狀，量處如主文所示之刑，以資儆
    懲。
  (五)沒收部分：警於查獲時扣得如附表所示之物，係被告所有供
    本件施用毒品犯罪所用之物，此據被告供陳甚明，應併依刑
    法第三十八條第一項第二款之規定，於其罪刑宣告項下為沒
    收之諭知。
據上論斷，應依刑事訴訟法第二百七十三條之一第一項、第二百
九十九條第一項前段、毒品危害防制條例第十條第一項、第二十
三條第二項，刑法第十一條前段、第四十七條第一項、第三十八
條第一項第二款，判決如主文。
本案經檢察官曾文鐘到庭執行職務。
中　　華　　民　　國　　96　　年　　4 　　月　　26　　日
                  刑事第十一庭  法　官  楊博欽
以上正本證明與原本無異
如不服本判決應於送達後十日內向本院提出上訴狀
                                書記官　李慈容
中　　華　　民　　國　　96　　年　　4 　　月　　26　　日
附錄本案論罪科刑法條全文：
毒品危害防制條例第十條
  施用第一級毒品者，處六月以上五年以下有期徒刑。
  施用第二級毒品者，處三年以下有期徒刑。
附表：
┌──┬───────────────────────┐
│編號│扣案物名稱及數量                              │
├──┼───────────────────────┤
│ 一 │注射針筒乙支                                  │
├──┼───────────────────────┤
│ 二 │摻食吸管二支                                  │
├──┼───────────────────────┤
│ 三 │止血帶二條                                    │                                    │
└──┴───────────────────────┘
